【裁判字號】    96,訴,6844
【裁判日期】    970709
【裁判案由】    給付獎勵金等
【裁判全文】
臺灣臺北地方法院民事判決              96年度訴字第6844號
    原      告  連大立菸酒股份有限公司
    法定代理人  丙○○○住同上.
    訴訟代理人  謝秉原律師
    被      告  台灣保樂力加股份有限公司
    法定代理人  乙○○
    訴訟代理人  楊曉邦律師
                朱蕙敏律師
上列當事人間給付獎勵金等事件，本院於九十七年六月三十日言
詞辯論終結，判決如下：
    主  文
被告應給付原告新臺幣伍拾萬壹仟貳佰貳拾元，及自民國九十六
年九月八日起至清償日止，按年息百分之五計算之利息。
原告其餘之訴駁回。
訴訟費用由原告負擔五分之四，餘由被告負擔。
    事  實及理  由
壹、程序部分：
一、被告主張：
    (一)按「分別提起之數宗訴訟，其訴訟標的相牽連或得以一訴
      主張者，法院得命合併辯論。命合併辯論之數宗訴訟，得
      合併裁判」民事訴訟法第205條第1項及第2項分別定有明
      文。
    (二)原告前於民國96年5月間已對被告起訴（即鈞院96年度重
      訴字第1144號），就被告以原告95年第四季採購數量未達
      契約規定為由，於96年1月29日發函終止與被告間經銷合
      約乙事，請求新臺幣（下同）3000萬元之債務不履行及侵
      權行為損害賠償在案。被告復提起本件訴訟，本諸同一原
      因事實請求被告給付獎勵金。其訴訟標的與鈞院96年度重
      訴第第1144號案件相牽連，即皆基於兩造間之經銷合約之
      訟爭事件。由於兩訴訟事件之爭點有其共同性，所請求之
      訴訟及證據資料，於審理繼續進行在相當程度範圍內具有
      同一性，為避免重複審理，爰請依前開規定，將本案與鈞
      院前開案件合併審理，期使兩造糾紛一次解決，以免徒耗
      司法資源。
二、原告則陳稱：
    (一)兩案紛爭雖皆源起於雙方間所簽訂之經銷合約，但96年度
      重訴字第1144號主要爭點在於經銷合約之存續期間，被告
      無預警停止供貨，對原告是否有侵權行為之存在？而本案
      之主要爭點在於經銷合約期限屆至後，被告對原告是否有
      債務不履行之問題，兩者並不相同。
    (二)雖然原告是否有依約達成業績目標為兩案之共通爭點，但
      此爭點並非兩案唯一爭點，且於本案中原告係請求被告依
      約給付「活動後待補商品折換金」、「進貨退回金」及「
      獎勵金」，僅「獎勵金」與原告是否有依約達成採購目標
      有關，如兩造間繫屬之眾多案件中僅因其中一、二爭點有
      牽連關係即要求合併審理及辯論，似有違原告選擇利益之
      考量，故是否要合併，除有公益或超越私法利益之因素，
      原則應尊重原告之程序選擇權。且兩造之法律關係相當複
      雜與一般交易有所不同，需針對許多商業慣例及爭點分別
      說明，故如合併將造成混亂與滯延，固不宜合併審理。
三、(一)按「分別提起之數宗訴訟，其訴訟標的相牽連或得以一訴
      主張者，法院得命合併辯論。命合併辯論之數宗訴訟，得
      合併裁判」民事訴訟法第205條第1項及第2項分別定有明
      文。
    (二)前開條文僅謂「法院得命合併辯論，合併裁判」，足徵，
      是否合併審理，法院應依原告主張之訴訟標的之牽連關係
      、原告之請求是否得以一訴主張即可達到其目的、合併辯
      論前兩造於不同訴訟中提出之攻擊防禦方法及訴訟資料是
      否雷同及審酌兩造之程序選擇權等事由。本案與原告提起
      本院94年重訴字第1144號之民事訴訟中，雖均因兩造經銷
      合約之內容、終止及他造是否違約等事項有所爭執，在此
      部分有其共通性。但經審酌原告於本案所提之訴訟資料與
      另案僅有部分相同，尚非大部分相同；原告堅持要分為二
      個訴訟審理，如合併審理，對其程序選擇權有礙；兩訴訟
      尚非原告得以選擇合併或競合合併之方式達其主張，而係
      主張其不同之權利。從而，本案固與另案部分訴訟標的及
      訴訟資料有其牽連關係，但該等資料仍得與本訴中使用，
      對被告尚無何攻擊防禦之妨礙，基於尊重原告之程序選擇
      權，仍不宜准許被告合併辯論、合併裁判之請求，首揭敘
      明。
貳、實體部分：
一、原告起訴主張：
    (一)被告為菸酒代理商，原告為經銷商，兩造間訂有經銷合約
      書（見原證一），該合約之有效期間為96年6月30日止。
      依該合約附件6.1「經銷商銷售獎金辦法」約定，被告應
      依約給付原告1.5%季目標達成獎勵金、0.5%每月經銷商報
      表按時繳交獎勵金，合計2%之「季獎勵金」及1%年度總目
      標達成「年度獎勵金」。自95年10月到95年12月，原告自
      被告公司進貨各類酒品總計2506萬1006元，故被告應支付
      原告2%「季獎勵金」合計50萬1220元；又該合約年度原告
      自被告公司進貨各類酒品總共7705萬2065元，故被告應支
      付原告1%年度總目標達成「年度獎勵金」77萬521元。
    (二)原告於該合約年度支援被告辦促銷活動，被告應補足原告
      各類酒品如起訴狀附表三之數量，換算其含稅成本即原告
      自被告公司進貨價，被告應支付原告「活動後待補商品折
      換金」共計22萬3658元。
    (三)另依酒類市場交易習慣，代理商與經銷商之合約終止或屆
      期時，代理商會要求且有義務將經銷商之進貨辦理退回，
      目前原告尚有被告之庫存商品1722瓶（如原告起訴狀原證
      四所示），已以存證信函催告被告領回並退還其價額，故
      被告應退還原告「進貨退回金」111萬6439元。
    (四)96年1月1日起，被告即以無預警方式停止供貨給原告，更
      以不實之理由為藉口表示終止合約，此案雙方進行訟爭中
      。惟被告於96年4月2日主動發函原告（原證六）表明欲退
      還應退之款項，基於被告自認之事實，可認原告主張之事
      實為真。從而，原告基於前開經銷合約之法律關係，請求
      被告給付「季獎勵金」合計50萬1220元、「年度獎勵金」
      77萬521元、「活動後待補商品折換金」22萬3658元、「
      進貨退回金」111萬6439元，共計261萬1838元。
    (五)對被告抗辯之陳述：
      1.95年度（即西元2006年7月至2007年6月）雙方合約雖自
        動延長一年，但所延續的是雙方經銷商及代理商之地位
        ，不包含採購目標。從而，該年度雙方無採購目標之約
        定。
      2.依被證二合約，雙方合意換約重新定採購目標，比較兩
        份合約之採購目標及被證二號之訂約日（2007年3月2日
        ），於合約到期前為何要重新訂約及重新訂立採購目標
        ？2006年3月2日之新約，事後變動了已經過之期日（即
        2005年7月至2005年12月）之採購目標，故過去兩季實
        際採購量未達採購目標既可事後更動，可見其性質並非
        合約訂定後，約束應履行義務之一方將來應達此採購目
        標之功能，只是參考之用。
      3.比較2005年7月至2006年6月，依合約所定之採購目標與
        原告實際之採購量，除2005年10月至2005年12月外，原
        告實際採購量均未達合約所定之採購目標。但被告均有
        發放季獎勵金及年度獎勵金共585萬2549元，可見書面
        採購目標之達成，應非雙方是否履行合約之要件，只是
        參考之用。
      4.系爭合約屆滿前或被告終止契約前，被告先違約通知原
        告之下游客戶向其它經銷商訂貨，致原告尚有庫存商品
        1722瓶未能出清，應歸責於被告，原告請求被告以原進
        貨價格退還原告111萬6439元，乃是被告基於合約之附
        隨義務，原告之請求並非無端。
    (六)訴之聲明：
      被告應給付原告261萬1838元，及自訴狀繕本送達之翌日
      起（96年9月8日）至清償日止按年息百分之五計算之利息
      。
二、被告則以：
    (一)原告於95年10月至12月間，採購數量嚴重未達兩造間95年
      7月1日至96年6月30日之經銷合約（即被證二號，下稱「
      系爭契約」）第3.1條規定之數量，且截至95年12月31止
      亦嚴重違反系爭契約第7.2條規定備足三十天存貨之義務
      ，被告基於原告雙重之違約，乃於96年1月29日依約發函
      通知原告終止系爭契約。原告違約之詳細情形如下：
      1.原告於95年10月至12月採購數量嚴重不足，顯有違約：
        (1)系爭契約第3.1條規定：「經銷商於本合約期間應向
          PRT（按，即被告）採購依本合約附件第3.1條約定數
          量之本合約產品。」據該附件3.1所約定數量之本合
          約產品共有十四品項，各品項均按季訂有採購目標（
          詳被證二號，系爭經銷契約）。
        (2)原告95年第四季 (95年10月至12月)實際採購數量表
          如被證九號所示，依該表所示，原告95年第四季(95
          年10月至12月)實際採購數量僅為1,638箱，較諸合約
          規定之該季季採購目標5,844箱顯然嚴重不足，採購
          達成率竟僅有23%。
        (3)此外，倘以原告歷來各季進貨總金額之歷史觀之，其
          95年7月至9月整季進貨總金額約為5200萬元、95 年4
          月至6月整季進貨總金額約為6300萬元、95年1月至3
          月整季進貨總金額約為5500萬元、94年10月至12 月
          整季進貨總金額約為4600萬元，故自94年10月至95年
          9月一年四季平均季進貨總金額為5400萬元；詎料原
          告95年10月至12月整季進貨總金額竟僅約2500萬元（
          2506萬1006 元，詳原證二號），較諸前一年各季均
          屬數量銳減，較諸前四季平均季進貨總金額，亦連其
          半數都達不到，故原告95年10月至12 月整季之業績
          表現，即使和其自身過往相比，亦有懸殊差距，其嚴
          重衰退之惡劣業績使被告難以承受。
      2.原告截至95年12月31日未依約備足三十天存貨，顯有違
        約：
        (1)系爭契約第7.2條規定：「經銷商應隨時維持至少三
          十日之存貨以應本合約地區市場之需求，存貨量應依
          照附件第3.1條所定之採購目標計算。」（詳被證二
          號）。
        (2)原告依約應於95年12月31日即備足至少三十天之庫存
          ，其數量依系爭契約附件3.1所載96年1第一季（96年
          1月至3月）季採購目標除以三即可得出（詳被證六，
          「2006年12月31日應備足三十天庫存瓶數」欄位），
          遑論一月乃屬新年檔期，每年均為旺季，且二月僅28
          天，故除以三計算對原告已屬從優計算，惟比對原告
          提交被告之2006年12月31日庫存資料後，發現各主要
          品項均有嚴重備貨不足（詳被證十二，「原告報告20
          06年12月31日庫存瓶數」、「原告2006年12月31日三
          十天庫存不足瓶數」欄位），其備貨三十天庫存之總
          數原應為2萬4940瓶，原告竟僅備貨4305瓶！經換算
          其庫存達成率竟僅有17%，顯已違反系爭契約7.2條之
          約定。
      3.被告因原告前述雙重之嚴重違約，乃依契約第14.2條（
        d)款於96年1月29日發函予原告終止系爭契約（詳被證
        十四號），於約於法俱有所據，自不待言。。
    (二)「經銷商達成採購目標」為系爭契約最重要之目的，亦為
      被告（即供貨商）維持經銷商體系之主要原因，被告為達
      此目的，屢在其經銷契約義務以外，採取種種激勵經銷商
      之措施，其不惜屢為贈與乙節，正足以證明「經銷商達成
      採購目標」厥為系爭契約之主要目的，被告斷無放棄採購
      目標之可能。其詳如下：
      1.一般經銷關係之中，經銷商是否能達成業績目標（進而
        使業主賺取預定之利潤）厥為業主所至為關心者，故業
        主莫不設法多方激勵經銷商期其能達成業績目標而已。
        以被告公司而言，其激勵經銷商之方式不一而足，例如
        ：視經銷情況及市場狀況，主動贈送酒、招待旅遊、給
        予銷貨折讓、或贈送機車、電腦、小貨車等生財工具予
        不同經銷商做為禮品，以激勵及幫助渠等順利擴大業績
        等等，凡此均非出於被告在經銷契約下之義務，而係被
        告公司本於善意之合理作為，期與經銷商達成雙贏之局
        面。以上種種激勵措施，既係被告於依約並無給付義務
        之前提下，單純為鼓勵原告加強經銷販售被告產品之努
        力，而片面所為之措施，衡諸情理，其屬被告恩惠行為
        ，其法律性質為被告單方面之施惠關係，實質即屬「贈
        與」。
      2.被告歷來為激勵原告達成採購目標，在經銷契約外另對
        原告為贈與之實例所在多有，茲試舉數例如下：
        (1)被告於93年3月下旬招待原告公司人員王選評參加榮
          光旅行社舉辦之上海蘇杭豪華美食七日遊旅行團，團
          費均由被告負擔（被證十五號）。
        (2)被告於94年1月25日為激勵原告達成採購目標，額外
          開立乙紙140萬元之支票（支票號碼：CI0000000）予
          原告（被證九號），該筆給付與經銷契約下之被告義
          務全然無關，屬被告屢次激勵原告而為贈與之明證。
        (3)被告於95年2月間招待原告公司人員連豐仁參加東南
          旅行社舉辦之澳洲旅遊，團費均由被告負擔（被證十
          六號）。
        (4)原告95年第一季（95年1月至3月）進貨總金額僅5535
          萬0964元，95年第二季（95年4月至6月）進貨總金額
          僅6305萬0180元，為原告於原證十三所自承，因原告
          於該二季採購數量均未達契約約定之季採購目標數量
          ，故被告視市場狀況決定針對原告95年第一季之採購
          ，給予合新台幣100萬6400元之銷貨折讓做為回饋以
          資激勵，有原告95年5月12日開立之銷貨折讓證明單
          乙紙為憑（被證十七號）；另對原告95年第二季之採
          購，給予合123萬4146元之銷貨折讓做為回饋以資激
          勵，亦有原告95年8月23日開立之銷貨折讓證明單乙
          紙為憑（被證十八號）。
      3.依前述2.(4)之數據為計算，原告95年第一季之採購所
        獲得之銷貨折讓僅占該季進貨總金額之1.8%，95年第二
        季之採購所獲得之銷貨折讓亦僅占該季進貨總金額之1.
        9%，均非如原告所主張「兩造間無採購目標約定，向依
        實際採購數量每季核給2%之獎勵金」之情形。蓋依台灣
        之洋酒市場而言，經銷商恒屬相對強勢，供貨商如被告
        公司者一般均對經銷商禮遇忍讓有加，深恐經銷商不訂
        貨，故經銷商縱未達採購目標，亦明知依約無請求給予
        獎勵金之權利，仍不免屢屢要求供貨商給予若干回饋，
        而供貨商為維持商誼及激勵經銷商加強訂貨，亦有在經
        銷契約外視情況另對經銷商為贈與者。惟贈與本身，並
        無解於經銷商是否達到經銷契約所定之採購目標之事實
        ，此觀諸原證十三中原告自行註記「未達合約要求目標
        量60%品項則不予計算獎勵金」一語，即可見原告自己
        亦承認合約確訂有採購目標，原告雖未達成採購目標，
        被告曾視情形給予若干回饋以資獎勵。故原告所稱兩造
        間無業績目標之約定，無論原告採購多少被告均有依約
        給付獎勵金之契約義務云云，均屬不實，尤與商業慣例
        及實務有違。
      4.上述2.所列各種贈與之事例，均係被告在經銷契約義務
        以外所為者，其目的均在於激勵原告加強訂貨，被告願
        在無契約義務之情況下額外贈與，原告採購數量對被告
        之重要性至顯灼然，兩造間之經銷契約焉有可能無採購
        目標？被告焉有可能同意修改經銷契約刪除採購目標？
        遑論經銷商採購目標（附件3.1），事屬該經銷契約最
        重要之內容，倘經銷契約竟無採購目標之約定，則經銷
        契約第3.1條（採購目標）、第6條（獎金制）、附件6.
        1（經銷商銷售獎金辦法）、第7.1條（經銷商達成採購
        目標之義務）、第7.2條（經銷商三十天庫存之義務）
        、第7.4條（經銷商提供銷售報表之義務）等等重要條
        文均將一併失所附麗，該經銷契約之目的即無由達成；
        是原告主張兩造間無採購目標之約定，其悖離事理，莫
        此為甚。
      5.況被告因原告前述雙重之嚴重違約，依契約第14.2條
        (d)款於96年1月29日發函予原告終止系爭契約（詳被證
        十三號），原告收信後於96年2月5日覆函謂：「…（原
        告）並無未依約定數量採購及未備足30日存貨情事…（
        原告）一向恪遵合約之約定」云云（詳被證十九號），
        倘原告主張兩造間向無採購目標之約定，依常情必於覆
        函中嚴詞否認有任何採購目標之約定，而非主張並無未
        依約定數量採購情事。另本件於另件（鈞院九十六年重
        訴字第1144號）開庭前曾於96年7月16日先試行調解（
        鈞院96年度他調字第721號），原告於調解庭時亦辯稱
        業績目標已超額達成，經調解人諭示兩造就實際採購目
        標數量是否達到契約規定之採購目標進行整理，並定
        96年8月20日再行調解，被告於96年8月20日攜帶資料赴
        鈞院調解，原告當日即未出席，致另件（鈞院九十六年
        重訴字第1144號）進入訴訟，之後原告即改口謂無採購
        目標。其顯係臨訟捏飾之詞，毫無可採。
      6.原告復主張被告公司曾承諾獎勵金如數發放一事，然所
        涉之相關被告員工分別為丁○○（北區業務經理）、甲
        ○○（北區業務助理）、周麗琳（業務秘書），依其各
        該職級，均無代表公司修改經銷契約之權，亦無代表公
        司訂定契約之權，業極灼然。原告謂電話譯文內容足證
        「被告公司承諾95年10月到12月之獎勵金如數發放，且
        同意原告公司辦理退貨」云云，均屬不實，被告茲否認
        之。原告援引原證六號內容編號一主張被告認諾應給付
        50萬1220元獎勵金，被告否認之。被告原意在於契約終
        止後希冀與原告維持商誼好聚好散，故原曾考慮贈與之
        意，惟已因故於96年4月7日當庭撤銷贈與，詳下述(五)5.
        。
    (三)被證二號經銷契約附件3.1明文訂有「經銷商採購目標」
      ，被證二號經銷契約既經自動續約一年，原附件3.1當然
      在續約範圍之內，契約其他條文及附件亦均同：
      1.本件系爭契約效期原係2005年7月1日至2006年6月30日
        （參被證二號，第13.1條），因雙方均未於合約期滿之
        日三十日前通知他方不續約，故合約自動續約一年（參
        被證四號，第13.2條）。既稱「合約自動續約一年」，
        是合約之全體均續行有效一年，自動續約一年後，契約
        效期為自2006年7月1日至2007年6月30日，雙方無須再
        行簽署書面契約以確定之，蓋本契約已自動續約一年之
        故，同理，附件3.1之年度亦應為2006年7月至2007年6
        月，事屬當然之理。
      2.蓋合約第13.2條「合約自動續約一年」之文字清楚明白
        ，並無需要解釋之處，且凡契約有自動續約之便利規定
        者，倘對契約之重要內容（如前述系爭契約第3.1條及
        附件3.1－經銷商採購目標、第6條－獎金制、附件6.1
        －經銷商銷售獎金辦法、第7. 1條－經銷商達成採購目
        標之義務、第7.2條－經銷商三十天庫存之義務、第7.
        4條－經銷商提供銷售報表之義務等等重要條文）尚須
        雙方議定，即失自動續約之目的及效力矣。此所以最高
        法院17年上字1118號判例闡明「解釋契約，固需探求當
        事人立約時之真意，不能拘泥於契約之文字，但契約文
        字業已表示當事人真意，無須別事探求者，即不得反捨
        契約文字而更為曲解」之適例。原告辯稱雙方自動續約
        一年僅係經銷商地位之延續，不及於契約重要內容之附
        件3.1(採購目標)，並以歷來收受被告贈與之銷貨折讓
        （其用意適為被告重視採購目標、激勵原告達成採購目
        標），擬證明兩造間合意放棄採購目標之約定，其說法
        顯有悖事理，不足採信。
    (四)原告於95年10月至95年12月間，並未達到兩造系爭合約附
      件3.1所訂之採購目標（詳上述(一)1.），是原告依附件6.
      1向被告請求給付季獎勵金及年獎勵金，並無理由：
      1.系爭契約既經自動續約一年，則契約之全體包括附件
        3.1及附件6.1均在自動續約效力之列，已如上述。原告
        96年8月民事起訴狀第2頁（原因及事實一、第三行）主
        張以經銷合約附件6.1請求被告給付95年第四季季獎勵
        金及95年度之年度獎勵金，即足證明。倘如原告所主張
        ，95年度兩造間無所謂採購目標，則原告如何能依附件
        6.1請求季目標、年度目標達成之獎勵金？原告之主張
        前後矛盾，顯見其主張合約自動延長一年，所延續的是
        雙方之經銷商及代理商之地位，而不包含採購目標云云
        實為矯飾之詞，不足採信。
      2.原告於95年10月至95年12月間，並未達到兩造系爭合約
        附件3.1所訂之當季採購目標（詳上述(一)1.），而每季
        目標均需達成方得達成年度總目標，原告並未達成年度
        總目標（詳被證四號），故原告無由依附件6.1請求被
        告給付1.5%季目標達成之獎勵金或1%年度總目標達成之
        獎勵金，其理至明。
    (五)原告主張「進貨退回金」新台幣1,116,439部分，顯屬無
      據：
      1.系爭契約並無針對進貨退回金有任何規定，是原告之主
        張非契約上之請求權。
      2.原告主張被告限制其於契約終止後出售庫存品，被告否
        認有此契約上之限制，應由原告舉證以實其說。
      3.原告主張被告員工（丁○○、甲○○）等人曾承諾退貨
        乙節，顯非事實查該等員工本即無修改或訂定經銷契約
        之權已如前述。
      4.況原告所提電話錄音記錄光碟片，所轉錄各該次電話對
        談內容時因雜訊而中斷，無論係原告事後剪接或其他原
        因所致，謹就各該次對話而言，其內容顯非完整，亦無
        從確定對話日期確如原告之主張。況就被告相關員工丁
        ○○（Jeff，現職為被告公司之北區業務經理）、甲○
        ○（Joe，現職為被告公司之北區業務助理）及孫麗琳
        （Jennifer，現職為被告公司之業務秘書）記憶所及，
        96年1月2日至96年2月26日間渠等與原告公司人員間透
        過電話之對話，亦絕不僅只於原告所提出之光碟片之記
        載。遑論光碟片所錄對話之目的及原委。依電話譯文內
        容被告員工僅係詢問原告是否擬辦理退貨（以便決定報
        告被告公司高層並計算原告業績數量）而已，並無就退
        貨達成任何合意。蓋兩造之間退貨之辦理，係由原告提
        出申請，經被告核可後方可辦理，原告並無單方面退貨
        之權利，退貨亦需經被告公司層層呈核准許之程序方屬
        生效，此有被告95年12月27日辦理150瓶酒退貨付款單
        據乙份（參被證九號）為證。殊難由原告片面解釋為有
        此慣例，或被告有配合其退貨之義務，原告之主張，並
        無理由。
      5.再者，被告於96年1月29日通知原告終止經銷契約，之
        後詢問原告是否擬申請辦理退貨，實係出於善意及維持
        基本商誼之舉，依當時情境，雙方若繼續磋商，或有退
        貨達成合意之可能，亦未可知。此與原證六號，被告員
        工甲○○於96年4月2日代理丁○○發給原告之信函之編
        號一（95年第四季獎勵金）用意如出一轍，無非是希望
        雙方終止合作關係後能維持商誼，能好聚好散，則被告
        在確認終止契約乙事順利完成之前提下，依當時之情境
        確曾考慮贈與之意，惟仍待雙方協商。詎料原告早於96
        年2月初即對被告提出新台幣3000萬元之假扣押聲請，
        並於原證六號信函後二日，即96年4月4日，對被告為假
        扣押之執行，按被告公司屬全球知名、聲譽卓著之國際
        集團，在台灣之資力雄厚，原告竟因契約終止而心有未
        甘，濫用司法資源遽對被告為毫無必要之假扣押，且於
        假扣押執行當日導引書記官擬查封搬走被告公司之電腦
        主機，意圖癱瘓被告公司商業運作，致被告被迫於同日
        提出同額反擔保方免為假扣押（參被證十號）。至此，
        被告之善意不僅全然未獲回應，本身更因原告不當行為
        蒙受相當之損害，被告基於義憤實再無對原告為贈與或
        協助之意願，故已於96年4月7日當庭撤銷贈與。
      (六)原告主張被告應支付「活動後待補商品折換金」22萬36
        58元，並無理由：
        原告另主張於經銷合約年度支援被告辦促銷活動，被告
        應支付「活動後待補商品折換金」，並依原證六號（被
        告員工甲○○2007年4月2日傳真內容編號二至五號）主
        張被告認諾給付原告前揭金額云云，被告否認之，原告
        之主張洵非可採。查被告原證六號傳真乃因被告業於96
        年1月29日發函終止與原告間之經銷契約，為結清契約
        終止前之活動，乃發函催告原告於96年4月7日前派員處
        理。所謂結清，具體言之，就編號二、三、四而言，係
        要求原告依期限與被告會算代搭墊給店家之酒類品項及
        內容，就編號五而言，係要求原告依期限與被告會算原
        告參加被告公司2006年11月25日至2007年1月31日之活
        動（詳原告97年4月調查證據聲請狀，證物三，活動通
        告）結果，是否符合獎勵發放之條件，凡此均非無條件
        之承諾。詎原告收受該催告函文並未依期限派員辦理，
        且其中結清項目編號二至項目編號四均為酒類，與現金
        （金錢之債）無涉，至於項目編號五則為旅遊活動得折
        算酒類，亦非現金（金錢之債），姑不論此部分仍待兩
        造間進行結算以核實之，無論結算結果為何，原告請求
        給付現金，於法顯屬無據，應予駁回。另原告主張曾發
        出原證五號（年、月、日、郵局不詳）之存證信函催告
        被告結清庫存品及清償未結之應付款等，被告否認曾收
        受該存證信函，原告應舉證以實其說。
      (七)答辯聲明：
        原告之訴駁回。
三、兩造不爭執事項：
    (一)兩造間簽訂有如原證一之經銷合約書（下簡稱系爭經銷合
      約），該合約之有效期間為94年1月1日至94年6月30日止
      。依系爭經銷合約第13.2條約定，95年7月1日至96年6月
      30 日自動續約一年。96年7月1日至97年6月30日亦自動續
      約一年。
    (二)系爭經銷合約第6條約定「若經銷商達到附件3.1條約定之
      銷售目標或經銷商依第7.4條之規定按時向PRT提出每月銷
      售報告，PRT將依附件第6.1條規定之標準與付款時程，提
      供經銷商獎金」（但原告主張96年7月1日後無採購目標、
      被告則辯稱續約一年當然包括採購目標在內）。
    (三)依附件6.1「經銷商銷售獎金辦法」約定，被告應依約給
      付原告1.5%季目標達成獎勵金、0.5%每月經銷商報表按時
      繳交獎勵金，合計2%之「季獎勵金」及1%年度總目標達成
      「年度獎勵金」。自95年10月到95年12月，原告自被告公
      司進貨各類酒品總計2506萬1006元，又該合約年度原告自
      被告公司進貨各類酒品總共7705萬2065元。
    (四)原告因應促銷活動，有先代墊原證三所示，即原證六編號
      二、三、四、五所示之酒類。
    (五)原告現尚庫存被告之酒類商品共計1722瓶。
四、兩造爭執之要點：
    (一)原告主張，兩造96年7月1日雖然未續約，契約效力自動延
      長一年，但原訂之採購目標不在延長之列；且兩造經年計
      算獎勵金之做法，均係以原告之採購數量為計算基礎。但
      被告否認之，認仍應依採購目標為計算依據，至於昔日原
      告未達採購目標仍給付予原告之獎勵金，係被告之贈與。
      從而，兩造首開之爭執點在於：96年7月1日以後，兩造有
      無採購目標之約定？如有，但原告向被告訂購酒類未達採
      購目標時，是否仍得請求獎勵金（季獎勵金及年度獎勵金
      ）？
    (二)原證六乃被告公司傳真予原告之資料，其中編號一部分，
      載明欲結清95年10月至12月之獎勵金50萬1220元，是否為
      被告贈與之意思表示？如是，被告於訴訟中撤銷該贈與，
      有無理由？
    (三)原證六編號二至六部分，原告稱係因辦促銷活動時代墊之
      酒類，被告雖不爭執，但辯稱原告不得請求金錢給付，是
      否有理由？
    (四)原告主張尚庫存有被告公司之酒類產品共計1722瓶，其主
      張依照商業習慣，得退回該等酒類，並直接主張請求給付
      金錢，有無理由？
五、得心證之理由：
    (一)兩造96年7月1日至97年6月30日仍有採購目標之約定，原
      告未能達到採購目標，依約不得請求被告給付獎勵金。但
      因被告已為50萬1220元贈與之意思表示，且無得撤銷該贈
      與之事由，原告在該範圍內獎勵金之請求為有理由：
      1.依系爭經銷合約第6條約定「若經銷商達到附件3.1條約
        定之銷售目標或經銷商依第7.4條之規定按時向PRT提出
        每月銷售報告，PRT將依附件第6.1條規定之標準與付款
        時程，提供經銷商獎金」，並於該合約之附件，確立採
        購目標，有原告提出之系爭經銷合約在卷可按。兩造對
        於「96年7月1日起依照系爭銷售合約第13.2條之約定，
        自動續約一年」並無爭執，雖然兩造於96年3月2日換約
        時，曾經重新設定採購目標（見被證二），但該採購目
        標，仍附合於系爭合約中，從而，當合約自動續約時，
        契約所有條款之效力，自應仍拘束雙方，自無排除契約
        內任何條款（包含採購目標）不予適用之理。
      2.依據前開合約第6條之約定，給付獎金之原因有二，一
        為達到經銷目標，二為原告每月按時提出銷售報告，被
        告即應按系爭合約第6.1條所列之規定給付獎勵金。而
        系爭經銷合約第6.1條約定「經銷商3%之獎勵金分配如
        下：(一)1.5%為季目標達成之獎勵；(二)1%為年度總目標達
        成之獎勵；(三)0.5%為每月經銷商報表等資料之按時準確
        繳交之獎勵」。由是可見，除了6.1條第3項以原告準時
        繳交報表為請領獎勵金之條件以外，均以採購目標達成
        否為請領獎勵金之計算基準，足可認定。
      3.依被告提出95年10至12月各式酒類之採購目標及原告訂
        購酒類一覽表（見被證八、被證九）可知，原告未達成
        該季採購目標及年採購目標，原告對此節並不爭執。原
        告亦未主張按時繳交資料報表之獎勵金，則依照系爭經
        銷合約之約定，原告應不得請領獎勵金。
        (1)雖原告陳稱，所謂續約，僅延續雙方之經銷商及代理
          商之地位云云。惟，被告公司之北區業務經理，即證
          人丁○○到庭證稱：「（從貴公司與原告經銷合約看
          來，原告唯一能夠請領獎金的就是達成採購目標？）
          是的」（見本院97年6月30日言詞辯論筆錄），如原
          告主張採購目標不在續約內容之內，原告即無何契約
          依據得請領獎勵金。原告一方面主張續約之內容，不
          包含採購目標在內，但系爭銷售合約，又僅有達到採
          購目標才能請求給付獎勵金，原告又主張是依照系爭
          銷售合約請求，其主張前後矛盾，甚為顯然。
        (2)雖原告再主張：過去原告亦未達成採購目標，但被告
          仍給付獎勵金，可見獎勵金給付之標準，在於原告採
          購數量的多寡，與原告是否達成採購目標並無關係云
          云。惟查，以原告採購數量來作為獎勵金發放之標準
          ，尚非系爭銷售合約之約定。被告雖在原告過去未達
          成採購目標時，仍願意給付獎勵金，但該給付尚非基
          於契約之約定，亦無證據可資認定雙方該等給付有修
          改系爭經銷合約第6條之意思，原告自難單方面主張
          過去有此類的行為，即認該行為屬於契約之約定。由
          是可知，被告縱然因為原告未達採購目標，仍願給付
          獎金，但該給付並不符合契約之約定，僅能認定係被
          告之贈與。爰是，被告抗辯昔日原告未達採購目標而
          給付獎勵金，係被告之贈與行為，足堪採信。從而，
          如被告無依照採購數量贈與之意思表示，原告自不得
          以採購數量主張被告應給付獎勵金，應可認定。至於
          原告提出折讓單等證據，僅能證明昔日被告以採購數
          量來計算贈與獎勵金之數額，尚不能證明系爭合約已
          非已採購目標來計算獎勵金之事實。
      4.但依被告北區業務經理，即證人丁○○及被告北區業務
        助理，即證人甲○○之證詞，原證六之傳真資料，乃丁
        ○○授權予甲○○傳真至原告公司之資料。審酌該份資
        料既以被告名義發出，其效力即應及於被告公司。被告
        既於96年4月2日為贈與被告50萬1220元獎勵金之意思表
        示。則原告以之請求，即代表承諾該獎勵金之贈與，故
        原告在50萬1220元範圍內為獎勵金之請求，即有理由。
        超過部分之請求（即年度獎勵金之請求），即屬無據，
        應予駁回。
      5.雖然，被告復以下列理由抗辯：
        (1)被告抗辯該傳真之發出乃出於被告終止系爭銷售合約
          後，敦請原告為結算，尚無贈與之意思云云。然終止
          合約後，並不代表被告不得以贈與獎勵金的方式，來
          解決兩造合約之糾紛，觀該傳真內容所載「本公司已
          正式具文通知貴公司終止貴我雙方之經銷關係，尚祈
          貴公司於2007年4月9日前儘速派員與本公司甲○○先
          生聯絡，以便結清經銷關係終止前之活動（明細如下
          ）；1.OCT-DEC 06經銷商獎勵金501,220...」，如被
          告無贈與之意思，自無所謂結清之意。從而，被告抗
          辯稱該傳真無贈與獎勵金之意思，尚不可採。
        (2)被告又抗辯：原告早於96年2月初即對被告提出新台
          幣3000萬元之假扣押聲請，並於原證六號信函後二日
          ，即96年4月4日，對被告為假扣押之執行，按被告公
          司屬全球知名、聲譽卓著之國際集團，在台灣之資力
          雄厚，原告竟因契約終止而心有未甘，濫用司法資源
          遽對被告為毫無必要之假扣押，且於假扣押執行當日
          導引書記官擬查封搬走被告公司之電腦主機，意圖癱
          瘓被告公司商業運作，致被告被迫於同日提出同額反
          擔保方免為假扣押（參被證十號）。至此，被告之善
          意不僅全然未獲回應，本身更因原告不當行為蒙受相
          當之損害，被告基於義憤實再無對原告為贈與或協助
          之意願，故已於96年4月7日當庭撤銷贈與云云。惟依
          民法第416條之規定「受贈人對於贈與人，有下列情
          事之一者，贈與人得撤銷其贈與：一、對於贈與人、
          其配偶、直系血親、三親等內旁系血親或二親等內姻
          親，有故意侵害之行為，依刑法有處罰之明文者。二
          、對於贈與人有扶養義務而不履行者」，被告陳稱原
          告之行為，均為原告依法行使其訴訟權利之行為，尚
          非前開得撤銷贈與之原因，被告自不得因原告行使其
          訴訟權利造成其不便或心裡上的不快，而作為撤銷贈
          與之事由。爰是，被告之抗辯不足採信。該贈與之法
          律關係既仍存在，原告自得請求被告給付該部分之獎
          勵金50萬1220元。
    (二)原證六編號二至六部分，原告稱係因辦促銷活動時代墊之
      酒類，被告雖不爭執，但既然被告向原告所借者係酒類，
      依民法第478條之規定「借用人應於約定期限內，返還與
      借用物種類、品質、數量相同之物」，從而，原告應請求
      被告返還者，乃同種類、品質、數量之酒類。原告未主張
      被告不能以種類、品質、數量之酒類返還，逕向被告主張
      金錢之給付，為無理由，應予駁回。
    (三)原告主張尚庫存有被告公司之酒類產品共計1722瓶，其主
      張依照商業習慣，得退回該等酒類，並直接主張請求給付
      金錢，固提出錄音譯文為證（被告對譯文內容形式上真正
      不爭執），惟審酌該錄音譯文內容，尚無被告同意以金錢
      給付被告相當於1722瓶酒類之金錢；原告亦未舉證有何商
      業習慣而得向被告主張金錢之給付；且原告確時未達到採
      購目標，依系爭銷售合約第14.2條D款之規定，被告以原
      告違約終止系爭合約尚無不法可言，原告亦不得主張被告
      違約應給付損害賠償；再觀系爭銷售合約亦無約定兩造終
      止契約後，原告得向被告主張相當於庫存之酒類價值之金
      錢給付。職是，原告該部分之主張，亦無理由，應予駁回
      。
    (四)綜上，原告僅得請求被告給付獎勵金50萬1220元，超過該
      部分之請求，均無理由，應予駁回。
六、兩造其餘之攻擊或防禦方法及未經援用之證據，經本院斟酌
    後，認為均不足以影響本判決之結果，自無逐一詳予論駁之
    必要，併此敘明
七、結論：原告之訴為有一部理由、一部無理由，依民事訴訟法
    第79條，判決如主文。
中    華    民    國    97    年    7     月    9    日
                  民事第四庭  法  官  趙子榮
以上正本係照原本作成。
如對本判決上訴，須於判決送達後二十日之不變期間內，向本院
提出上訴狀。
中    華    民    國    97    年    7     月    10    日
                              書記官  江虹儀


司法院資訊處製作；財團法人民間司法改革基金會備份。
